臺灣高等法院刑事判決　　　　　　　　100年度上易字第653號
上　訴　人　臺灣板橋地方法院檢察署檢察官
上　訴　人
即　被　告　潘秋霜
選任辯護人　陳明良律師
被　　　告　潘嘉慶
　　　　　　潘明原
上　一　人
選任辯護人　法律扶助 王勝彥律師
上列上訴人因被告傷害等案件，不服臺灣板橋地方法院99年度易
字第2622號，中華民國100年1月10日第一審判決（起訴案號：臺
灣板橋地方法院檢察署99年度偵字第15192號），提起上訴，本
院判決如下：
    主  文
原判決關於潘嘉慶及潘秋霜犯傷害罪部分，均撤銷。
潘嘉慶犯共同傷害罪，處拘役肆拾日，如易科罰金，以新臺幣壹
仟元折算壹日。
潘秋霜犯共同傷害罪，處拘役肆拾日，如易科罰金，以新臺幣壹
仟元折算壹日。
其他上訴駁回。
    事  實
一、潘嘉慶、潘秋霜係兄妹，二人與吳汯駖則係鄰居關係。緣吳
    汯駖於民國（下同）98年12月24日晚間11時許，因潘嘉慶位
    在臺北縣板橋市○○街176之3號5樓（嗣改制為新北市板橋
    區，以下仍稱改制前行為時之臺北縣板橋市，下稱上址5樓
    ）居處之音樂聲響過大，欲前往上址5樓與潘嘉慶理論；適
    潘秋霜正由上址5樓欲返回其位於上址4樓，見吳汯駖要求潘
    秋霜叫潘嘉慶出來，雙方即於上址4樓樓梯間之公眾得出入
    之場所發生口角爭執；乃潘秋霜竟基於侮辱之犯意，當場以
    「王八蛋」等語辱罵吳汯駖；吳汯駖亦因不甘遭辱罵，基於
    傷害他人身體之犯意，毆打潘秋霜之臉頰一巴掌。嗣潘嘉慶
    於上址5樓聽聞爭吵聲後前往瞭解，正欲下樓叫吳汯駖之母
    陳淑女前來處理，因發現潘秋霜遭吳汯駖毆打，遂大聲喊叫
    並下樓；期間吳汯駖復基於傷害之犯意，以手推潘秋霜之肩
    膀及與潘嘉慶發生拉扯；隨後並返回其臺北縣板橋市○○街
    178之3號4樓之住處，取出水果刀1把後返回上址4樓樓梯間
    ，欲藉以嚇唬潘嘉慶、潘秋霜（吳汯駖所涉恐嚇部分，另退
    併辦由臺灣板橋地方法院檢察署檢察官偵辦，詳如後述）；
    此時，潘嘉慶、潘秋霜之父潘明原於聽聞聲響後亦前往察看
    ，因恐潘嘉慶、潘秋霜遭吳汯駖所持水果刀劃傷，即以手拉
    扯水果刀欲將該刀奪下，渠等即因此發生拉扯；期間潘嘉慶
    、潘秋霜共同基於傷害他人之身體之犯意，徒手毆打吳汯駖
    之頭部、頸部數下；而於潘明原搶下吳汯駖手中之水果刀後
    ，吳汯駖亦承前傷害之犯意，徒手毆打潘秋霜、潘嘉慶，雙
    方並相互拉扯，致吳汯駖受有臉部挫傷併右臉頰痛及紅腫、
    多顆牙有缺損、右側肩挫傷之傷害，潘秋霜受有右上臂挫瘀
    傷、左小腿挫瘀傷之傷害，潘嘉慶受有頭臉部挫傷、左頸部
    瘀傷之傷害（吳汯駖傷害部分業經臺灣板橋地方法院判處「
    拘役伍拾日，如易科罰金，以新臺幣壹仟元折算壹日」確定
    ）。
二、案經吳汯駖告訴由新北市政府警察局板橋分局移送臺灣板橋
    地方法院檢察署檢察官偵查起訴。
    理  由
壹、程序部分：
  一證人陳淑女、告訴人吳汯駖於偵查中向檢察官所為之陳述，
    業據其以證人之身分具結擔保供證之真實；被告及選任辯護
    人在法院審理中又未聲請傳喚該證人進行交互詰問，顯已捨
    棄其詰問權，尚無詰問權未受保護之情形。而證人陳淑女、
    告訴人吳汯駖於偵查中向檢察官所為之陳述，又查無顯有不
    可信之情況，依刑事訴訟法第159條之1第2項之規定，得為
    證據。
  二卷附臺北市立聯合醫院仁愛院區（下稱仁愛醫院）診斷證明
    書，係從事醫療業務之醫師，在診治告訴人吳汯駖例行性診
    療過程所為醫療行為，於業務上所出具之診斷書，核屬醫療
    業務上或通常醫療業務過程所製作之證明文書，自符刑事訴
    訟法第159條之4第2款規定，而有證據能力（最高法院96年
    度台上字第1957號判決意旨參照）。
  三次按被告以外之人於審判外之言詞或書面陳述，除法律有規
    定者外，不得作為證據，刑事訴訟法第159條第1項定有明文
    ；又被告以外之人於審判外之陳述，雖不符前4條之規定，
    而經當事人於審判程序同意作為證據，法院審酌該言詞陳述
    或書面陳述作成時之情況，認為適當者，亦得為證據，同法
    第159條之5第1項規定甚明。經查：本件被告等及檢察官於
    本院審理時，對於本判決以下所引其他證據之證據能力均表
    示不爭執，復未於言詞辯論終結前，對前開證據之證據能力
    提出異議，本院審酌前揭證據作成之情況，亦無違法或不當
    之處，揆諸前揭規定，上開證據自均有證據能力。
  四被告從未爭執其在警詢、檢察官偵查及原法院審理中之自白
    ，有何出於強暴、脅迫、利誘、詐欺、疲勞訊問、違法羈押
    或其他不正方法之取供情事；均合先敘明。
貳、有罪（被告潘嘉慶、潘秋霜）部分：
  一事實之認定：
    訊據被告潘嘉慶、潘秋霜於本院審理中否認有任何犯行。被
    告潘嘉慶辯稱：當時是吳汯駖先拿刀子刺向我；原審認為是
    潘秋霜先引起事端，但我們認為的情形是，潘秋霜正主動從
    五樓要下四樓去休息，是吳汯駖主動找她理論的，所以我們
    不認為是潘秋霜挑釁吳汯駖；再者，針對我的部分，吳汯駖
    先拿刀子，已經構成對我的生命危險，當時不是我先動手打
    他的，是他先拿刀子的，這部分原審證人陳淑女也在原審時
    證詞有證實；是以那時，既然他先拿刀子要攻擊我，那時我
    並沒有攻擊他的意思，我不可能沒有任何反擊動作，所以原
    審認為我不構成正當防衛的要件，我認為這點我無法信服；
    最後，檢察官認為原審對我判太輕，我認為我難道不能對自
    己的生命安全作保障嗎？我認為原審所判拘役20天對我來說
    已經太重了；再者，就我的狀況而言，我沒有前科，所以其
    實是初犯，綜合上開所述，檢察官的上訴我認為對我不公平
    ；檢察官認為說我們三位被告對吳汯駖一個人，從原審開始
    ，我父親就極力主張他不是縱容我和妹妹潘秋霜要打吳汯駖
    ，而他只是要阻止吳汯駖，當時員警也有到場，員警也有陳
    述說是他到了現場之後，吳汯駖才把刀子放下；在這個過程
    中，我們毆打他是為了要保護自己，那我想說的，他拿刀子
    對我們構成生命危險，難道這點不該列入考慮嗎？或許吳汯
    駖所受的傷害很大，但當時他拿刀子對我們構成的威脅我認
    為這是要極力辯護的部分云云。被告潘秋霜辯稱：我認為我
    沒有罪；當時是因為吳汯駖掐著我的脖子，然後和他發生拉
    扯，我是出於保護自己的意思我才回手；因為我們最主要的
    原因為了是要保護自身的安全，我認為我沒有做，我是為了
    掙脫他，才與他拉扯；是他先打我，我之前也跟庭上說過，
    我們是互相爭執，我覺得說在很多細節上面，我是出於人之
    常情才回擊的；因為他拿刀子出來，難道說要等到我們身上
    都有傷害時，才來反擊，這怎麼說得過去；整個情形來講，
    因為是我跟他爭吵，所以這中間他拿出刀子來，我的感覺是
    難不成我們是要坐以待斃嗎；那時我第一反應是他會不會拿
    刀刺我，我也想要保護自己的家人及自己，於是當父親及哥
    哥有抓住他時，我就下去幫忙，吳汯駖酒醉他力氣之大，一
    直到警察來的時候手才放掉，我們就是極力要讓他把刀子放
    下，怕他傷害到我們；這中間過程，整個拉扯造成的傷害，
    就只是要保護自己等語。惟查：
    (一)一般人對於牽涉犯罪之事均避之惟恐不及，絕無就未曾參
      與之非法行為，亦虛偽杜撰以自陷囹圄之理，此為周知之
      事實。次查，上揭犯罪事實，業據被告潘嘉慶、潘秋霜於
      察官偵查中坦承不諱（見99年度偵字第15192號卷第44頁
      、第66 頁），在原法院審理中復明確為「認罪」之陳述
      （見原審卷第96頁）。核與證人即告訴人吳汯駖於檢察官
      偵查中之證言（99年度偵字第15192號卷第54、55頁），
      及證人即告訴人吳汯駖之母陳淑女於偵查中之證言（同上
      偵卷第65頁）、證人即被告潘嘉慶、潘秋霜之母林淑貞於
      原法院審理時之證言（見原審卷第55頁反面至57頁）相符
      ，並有告訴人吳汯駖仁愛醫院98年12月24日及99年7月24
      日診斷證明書各1紙（同上偵卷第22、69頁），應認被告
      潘嘉慶、潘秋霜上揭自白，與事實相符，應堪採信。被告
      在本院審理中雖翻異前供否認犯罪，惟此部分辯解，核與
      被告前揭多次之自白不符，而被告又未提出或陳報與其所
      為辯解相關之資料以供本院查證，其空言辯解顯係臨訟卸
      責之詞，委無足採。
    (二)被告雖以告訴人吳汯駖所提出受有「多顆牙有缺損」之診
      斷證明書，係案發後數月始由醫院開立，而質疑告訴人吳
      汯駖指述渠受有「多顆牙有缺損」傷害之真實性。經查，
      卷附告訴人吳汯駖提出「(1)臉部挫傷併右臉頰痛及紅腫、
      多顆牙有缺損(2)右側肩挫傷」之仁愛醫院診斷證明書，其
      開立日期雖為「99年7月24日」，然診斷證明書上之「診
      斷日期」則已明確記載係「98年12月24日（案發當日）」
      ，有該診斷證明書一紙在卷可稽（見99年度偵字第15192
      號卷第69頁）。顯見告訴人吳汯駖於案發當天即98年12月
      24日前往仁愛醫院檢查時，即經檢驗出受有「(1)臉部挫傷
      併右臉頰痛及紅腫、多顆牙有缺損(2)右側肩挫傷」之傷害
      。從而，被告以告訴人吳汯駖提出受有「多顆牙有缺損」
      之診斷證明書，係案發後數月始由醫院開立，而質疑告訴
      人吳汯駖指述渠受有「多顆牙有缺損」之真實性乙節，應
      係誤會，而不足採。
    (三)被告潘嘉慶在原審雖另辯稱：是吳汯駖先動手打我妹妹潘
      秋霜，及拿刀的動作，所以我與我父親潘明原才會與他發
      生拉扯，這中間難免會受傷，我是為了保護自己避免被傷
      害云云；在本院辯稱：當時是吳汯駖先拿刀子刺向我；原
      審認為是潘秋霜先引起事端，但我們認為的情形是，潘秋
      霜正主動從五樓要下四樓去休息，是吳汯駖主動找她理論
      的，所以我們不認為是潘秋霜挑釁吳汯駖；再者，針對我
      的部分，吳汯駖先拿刀子，已經構成對我的生命危險，當
      時不是我先動手打他的，是他先拿刀子的，這部分原審證
      人陳淑女也在原審時證詞有證實；是以那時，既然他先拿
      刀子要攻擊我，那時我並沒有攻擊他的意思，我不可能沒
      有任何反擊動作，所以原審認為我不構成正當防衛的要件
      ，我認為這點我無法信服等語。被告潘秋霜在原審亦曾辯
      稱：我會傷害他，是因為他掐我的脖子，所以我才會回手
      ，我是為了保護自己才跟他有拉扯云云。於本院又辯稱：
      我認為我沒有罪；當時是因為吳汯駖掐著我的脖子，然後
      和他發生拉扯，我是出於保護自己的意思我才回手；因為
      我們最主要的原因為了是要保護自身的安全，我認為我沒
      有做，我是為了掙脫他，才與他拉扯等語。惟按正當防衛
      必須對於現在不法之侵害始得為之，侵害業已過去，即無
      正當防衛可言。至彼此互毆，又必以一方初無傷人之行為
      ，因排除對方不法之侵害而加以還擊，始得以正當防衛論
      。故侵害已過去後之報復行為，與無從分別何方為不法侵
      害之互毆行為，均不得主張正當防衛。又衡之一般社會經
      驗法則互毆係屬多數動作構成單純一罪而互為攻擊之傷害
      行為，縱令一方先行出手，而還擊一方在客觀上苟非單純
      僅對於現在不法之侵害為必要排除之反擊行為，因其本即
      有傷害之犯意存在，則對其互為攻擊之還手反擊行為，自
      無主張防衛權之餘地（最高法院30年上字第1040號判例，
      84年度台上字第407號、84年度台非字第208號判決意旨參
      照）。查：被告潘嘉慶於原法院審理中已自承：在搶刀當
      中，我有打吳汯駖，我是有打到他臉頰云云（見原審卷第
      42 頁）；被告潘秋霜於審理中亦自承：我有公然辱罵吳
      汯駖，也有打他，我是打他手，因為要搶刀子等語（見原
      審卷第42頁）。再參以證人即告訴人吳汯駖於偵查中證稱
      ：潘明原搶走刀子後，潘嘉慶站右邊，用左右手一直狂毆
      我的整個頭部，包括左右臉頰、下巴，我頭後部靠著牆沒
      有被打到，潘秋霜站左邊也是用左右手狂毆我頭部，他們
      一直打到警察來為止云云（見見99年度偵字第15192號卷
      第55 頁）；證人陳淑女於偵查中證稱：我聽到潘秋霜叫
      很大聲，就從4樓屋內跑出來看，看到我兒子吳汯駖在4至
      5樓樓梯間拿刀子晃，當時只有潘秋霜在，後來潘明原也
      跑出來抓我兒子的手，把我兒子手中的刀搶過去，潘秋霜
      就開始打我兒子，後來換潘嘉慶打；潘秋霜、潘嘉慶用手
      打我兒子的頭、臉、脖子等語（同上偵卷第65頁）。另觀
      諸卷附仁愛醫院診斷證明書2紙所載關於告訴人吳汯駖所
      受之傷勢，除臉部挫傷併右臉頰痛及紅腫外，尚有多顆牙
      有缺損等傷害，顯非係因身體或四肢遭拉扯所導致。準此
      ，告訴人吳汯駖雖有持刀作勢欲刺向被告潘嘉慶之情，且
      被告潘嘉慶及潘明原亦確有因欲奪刀而與告訴人吳汯駖發
      生拉扯，惟徵諸上揭跡證，堪認告訴人吳汯駖持刀之手遭
      潘明原緊抓之際及奪刀動作結束後，被告潘嘉慶、潘秋霜
      仍持續毆打告訴人吳汯駖之頭、臉部，因認渠等之傷害犯
      行，顯非對於現時不法侵害為之，且非單純僅對於現在不
      法之侵害為必要排除之行為，核與正當防衛之要件不符，
      揆諸上揭說明，自無主張正當防衛之餘地。
    (四)至告訴人即原審被告吳汯駖在原法院曾另聲請傳喚證人仁
      愛醫院醫師王維益到庭作證部分；查，告訴人吳汯駖所受
      之傷害，業據其提出上揭仁愛醫院診斷證明書2紙以為佐
      證，且該診斷證明書業經本院認定有證據能力，有如前述
      ，應已堪作為認定告訴人吳汯駖所受傷害之證據，故本案
      尚無再行傳喚證人王維益到庭作證之必要，附此敘明。
    (五)綜上所述，被告潘嘉慶、潘秋霜所涉上揭犯行，事證明確
      ，自應依法論科。
  二論罪科刑部分：
    (一)核被告潘嘉慶所為，係犯刑法第277條第1項普通傷害罪；
      被告潘秋霜所為，係犯刑法第277條普通傷害罪、同法第
      309條第1項公然侮辱罪。被告潘嘉慶、潘秋霜就所涉傷害
      犯行，有犯意聯絡、行為分擔，應論以共同正犯。
    (二)被告潘秋霜所涉上揭2罪間，犯意各別，行為有異，應分
      論併罰之。
  三部分撤銷改判、部分上訴駁回之理由：
    原審判決：
    (一)就被告潘嘉慶、潘秋霜傷害犯行部分，認罪證明確，予以
      論罪科刑，固非無見。惟按「科刑時應以行為人之責任為
      基礎，並審酌一切情狀，尤應注意下列事項，為科刑輕重
      之標準：一犯罪之動機、目的。二犯罪時所受之刺激。三
      犯罪之手段。四犯罪行為人之生活狀況。五犯罪行為人之
      品行。六犯罪行為人之智識程度。七犯罪行為人與被害人
      之關係。八犯罪行為人違反義務之程度。九犯罪所生之危
      險或損害。十犯罪後之態度。」，刑法第57條定有明文。
      查，本件被告與告訴人雙方互毆，肇始自被告潘秋霜當場
      以「王八蛋」等語辱罵吳汯駖；而告訴人吳汯駖毆打被告
      潘嘉慶、潘秋霜部分，僅分別致使「潘嘉慶受有頭臉部挫
      傷、左頸部瘀傷」、「潘秋霜受有右上臂挫瘀傷、左小腿
      挫瘀傷」之傷害；被告潘嘉慶、潘秋霜共同毆打吳汯駖部
      分，則致使「吳汯駖受有臉部挫傷併右臉頰痛及紅腫、多
      顆牙有缺損、右側肩挫傷」之較嚴重傷害；乃原審判處告
      訴人吳汯駖拘役五十日，而僅判處被告潘嘉慶、潘秋霜各
      拘役二十日，自不符合罪刑相當原則。被告潘秋霜上訴意
      旨，翻異前供否認犯罪，雖無理由；然檢察官之上訴意旨
      ，就被告潘嘉慶及潘秋霜共同犯傷害罪部分，指摘原判決
      量刑過輕，則為有理由，應由本院將原判決關於被告潘嘉
      慶及潘秋霜犯傷害罪部分，均撤銷改判。爰審酌被告潘嘉
      慶、潘秋霜均無前科，素行良好，有本院被告前案記錄表
      在卷可稽，渠等竟均不思敦親睦鄰，僅因細故一言不合，
      彼此互毆成傷，因認渠等行為殊非可取，並兼衡被告潘嘉
      慶、潘秋霜原於犯後曾坦承犯行（嗣於本院審理中翻異前
      供），及渠等之犯罪之動機、目的、手段，所生之危害、
      迄今尚未和解等一切情狀，分別量處如主文第二項所示之
      刑，並均諭知易科罰金之折算標準。
    (二)就被告潘秋霜所犯公然侮辱罪部分，適用刑法第309條第1
      項、第42條第3項前段，刑法施行法第1條之1第1項、第2
      項前段之規定，並爰審酌被告潘秋霜並無前科，素行良好
      ，有臺灣高等法院被告前案記錄表在卷可稽，渠竟不思敦
      親睦鄰，僅因細故一言不合，即出言公然辱罵被告吳汯駖
      ，因認渠行為殊非可取，並兼衡被告潘秋霜於犯後坦承犯
      行，尚有悔意，及渠之犯罪之動機、目的、手段，所生之
      危害、迄今尚未和解等一切情狀，量處「罰金新臺幣參仟
      元，如易服勞役，以新臺幣壹仟元折算壹日」，並就罰金
      刑部分諭知易服勞役之折算標準。其認定事實、適用法律
      及科處罰金，均為妥適。被告潘秋霜上訴意旨，翻異前詞
      空言否認犯罪，並無理由；此部分上訴應予駁回。
參、無罪（被告潘明原）部分：
  一公訴意旨略以：被告潘明原與告訴人吳汯駖係鄰居關係，被
    告潘明原與同案被告潘嘉慶、潘秋霜則係父子、父女。緣吳
    汯駖於民國98年12月24日晚間11時許，因潘嘉慶位於臺北縣
    板橋市○○街176之3號5樓（嗣改制為新北市板橋區，以下
    仍稱改制前行為時之臺北縣板橋市，下稱上址5樓）居處之
    音樂聲響過大，故欲前往上址5樓與潘嘉慶理論，適有潘秋
    霜正欲由上址5樓欲返回其位於上址4樓，因吳汯駖要求潘秋
    霜叫潘嘉慶出來，雙方即於上址4樓樓梯間之公眾得出入之
    場所發生口角爭執，潘秋霜並基於侮辱之犯意，當場以「王
    八蛋」等語辱罵吳汯駖，吳汯駖因不甘遭辱罵，基於傷害他
    人身體之犯意，毆打潘秋霜之臉頰一巴掌。嗣潘嘉慶於上址
    5樓聽聞爭吵聲後前往瞭解，並欲下樓叫吳汯駖之母陳淑女
    前來處理，嗣發現潘秋霜遭吳汯駖毆打，遂大聲喊叫並下樓
    ，期間吳汯駖並基於傷害之犯意，以手推潘秋霜之肩膀及與
    潘嘉慶發生拉扯，嗣後並返回其臺北縣板橋市○○街178之3
    號4樓之住處，取出水果刀1把後返回上址4樓樓梯間，欲藉
    以嚇唬潘嘉慶、潘秋霜，被告潘明原於此時聽聞聲響後亦前
    往察看，因恐潘嘉慶、潘秋霜遭吳汯駖所持水果刀劃傷，即
    以手拉扯水果刀欲將該刀奪下，渠等即因此發生拉扯，期間
    被告潘明原基於與潘嘉慶、潘秋霜共同基於傷害之犯意，由
    被告潘明原壓制住吳汯駖後，再由潘嘉慶、潘秋霜徒手毆打
    吳汯駖之臉部、頸部數下，嗣於被告潘明原搶下吳汯駖手中
    之水果刀後，吳汯駖亦承前傷害之犯意，徒手毆打潘秋霜、
    潘嘉慶，雙方並相互拉扯，致吳汯駖受有臉部挫傷並右臉頰
    痛及紅腫、多顆牙有缺損、右側肩挫傷之傷害，潘秋霜受有
    右上臂挫瘀傷、左小腿挫瘀傷之傷害，潘嘉慶受有頭臉部挫
    傷、左頸部瘀傷之傷害，因認被告潘明原涉有刑法第277條
    普通傷害罪嫌。
  二公訴意旨以被告潘明原涉有上揭傷害犯嫌，無非以：證人
    即告訴人吳汯駖於警詢及偵查中之證言、同案被告潘嘉慶
    、潘秋霜於警詢及偵查中之供述、證人陳淑女於偵查中之
    證言、吳汯駖仁愛醫院98年12月24日開立之診斷證明書1
    紙附卷為主要論據。訊據被告潘明原於警詢、偵查及原法院
    審理中固坦承有於案發時，有抓住告訴人吳汯駖，惟堅詞否
    認涉有傷害犯行，辯稱：我沒有打吳汯駖，我是要搶他的水
    果刀，當時我只是怕吳汯駖拿刀殺我的小孩，如果我沒有把
    他搶下來，也許他就拿刀殺了他們等語。
  三按犯罪事實應依證據認定之，無證據不得認定其犯罪事實；
    又不能證明被告犯罪者，應諭知無罪之判決，刑事訴訟法第
    154條第2項、第301條第1項分別定有明文。次按告訴人之指
    訴，係以使被告受刑事訴追為目的，是其陳述是否與事實相
    符，仍應調查其他證據以資審認。又認定犯罪事實所憑之證
    據，雖不以直接證據為限，間接證據亦包括在內；然而無論
    直接或間接證據，其為訴訟上之證明，須於通常一般之人均
    不致有所懷疑，而得確信其為真實之程度者，始得據為有罪
    之認定，倘其證明尚未達到此一程度，而有合理之懷疑存在
    時，事實審法院復已就其心證上理由予以闡述，敘明其如何
    無從為有罪之確信，因而為無罪之判決，尚不得任意指為違
    法。刑事訴訟法第161條已於民國91年2月8日修正公布，其
    第一項規定：檢察官就被告犯罪事實，應負舉證責任，並指
    出證明之方法。因此，檢察官對於起訴之犯罪事實，應負提
    出證據及說服之實質舉證責任。倘其所提出之證據，不足為
    被告有罪之積極證明，或其指出證明之方法，無從說服法院
    以形成被告有罪之心證，基於無罪推定之原則，自應為被告
    無罪判決之諭知；本件原審審判時，修正之刑事訴訟法關於
    舉證責任之規定，已經公布施行，檢察官仍未提出適合於證
    明犯罪事實之積極證據，並說明其證據方法與待證事實之關
    係；原審對於卷內訴訟資料，復已逐一剖析，參互審酌，仍
    無從獲得有罪之心證，因而維持第一審諭知無罪之判決，於
    法洵無違誤。最高法院52年度臺上字第1300號、76年台上字
    第4986號、92年台上字第128號分別著有判例。經查：
    (一)證人即告訴人吳汯駖於警詢中證稱：我是看對方人多勢眾
      要打人，所以才會拿刀子出來嚇嚇潘秋霜等3人。潘明原
      架住我，潘秋霜及潘嘉慶用拳頭攻擊我的頭部。是潘明原
      先拿走刀子後才架住我，並讓潘嘉慶、潘秋霜動手打我云
      云（見偵查卷第6、7頁）。於偵查中證稱：因為潘秋霜罵
      我父母，我就賞她一巴掌，我看對方人家都衝向我，我怕
      他們一群人打我一個，我就拿水果刀。拿水果刀前，他們
      沒有打我。潘明原、潘嘉慶都衝向我，他們都很壯，表情
      已經要動手了，我就進去拿水果刀，我是希望他們不要人
      多欺負人少，潘明原手過來拿刀子，我怕割傷他，我才放
      手，潘嘉慶站在旁邊都沒有動，潘明原搶走刀子後，回過
      頭來抵著我，潘嘉慶、潘秋霜一直圍毆我。是潘明原、潘
      嘉慶他們先出來，我才進去拿刀子等語（見偵查卷第55、
      67頁）。
    (二)同案被告潘嘉慶於警詢中供稱：我與吳汯駖的母親走上樓
      的時候，看到吳汯駖動手打潘秋霜，並走回他住處房裡，
      走出來時手裡拿著一把刀，向我怒氣沖天走過來，吳汯駖
      的母親有站出來擋在我前面阻止吳汯駖作進一步的行動，
      這時我與父親潘明原架住吳汯駖要把他手上的刀扯下來，
      這時發生拉扯，我馬上請家人趕快打電話報警；是吳汯駖
      先動手打我妹妹及拿刀的動作，所以我與我父親潘明原才
      會與他發生拉扯云云（見偵查卷第12頁）。於偵查中證稱
      ：吳汯駖進入房內右手拿了一把大支水果刀出來，往下走
      向4至5樓樓梯間，準備要往我這邊刺，他母親跑過來阻擋
      在我前面，我從背後抱住他雙臂，我父親上前要搶他手上
      的刀，搶了20分鐘，因為他都不放手，可能過程中發生拉
      扯有傷害到他，奪刀過程中我也有受傷。我記得他準備拿
      刀刺我時，有踹我肚子、有打我，我打他之後，他還有打
      我等語（同上偵卷第44、45頁）。
    (三)同案被告潘秋霜於警詢中供稱：吳汯駖突然走進去家裡，
      出來的時候左手拿著一把刀子，用右手搥打我右側脖子，
      然後便走下樓去找我哥哥理論，並拿著刀子當著我哥哥的
      面前大聲叫囂，吳汯駖與我哥哥便再拉扯刀子，之後我爸
      爸潘明原從房裡衝出來將吳汯駖手上的刀子扯下來云云（
      見偵查卷第17頁）。於偵查中證稱：印象中吳汯駖拿刀子
      出來也同時用手肘打我，然後準備衝下樓要刺潘嘉慶，後
      來我看到時我哥哥架住他，我父親要搶他手上的刀，過程
      大約10幾至20分鐘等語（同上偵卷第45頁）。
    (四)證人即告訴人吳汯駖之母陳淑女於偵查中證稱：我聽到潘
      秋霜叫很大聲，就從4樓屋內跑出來看，看到我兒子在4至
      5 樓樓梯間拿刀子晃，當時只有潘秋霜在，後來潘明原也
      跑出來抓住我兒子的手，把我兒子手中的刀搶過去，潘秋
      霜就開始打我兒子，後來換潘嘉慶打我兒子。吳汯駖有打
      潘秋霜一下，打哪裡我沒有看到，潘明原放開吳汯駖的時
      候，吳汯駖有打潘嘉慶兩下。當時潘明原抓住我兒子吳汯
      駖的手。吳汯駖當時有喝酒云云（見偵查卷第65、66頁）
      。
    (五)證人即到場警員王國楨於原法審理時證稱：我到場時看到
      被告4人在拉扯，拉扯中吳汯駖手上好像有拿一把刀，潘
      明原有把刀子扯下來，那時我有幫忙把刀子扯下來，並急
      忙將4人架開，順便瞭解發生何事。我只有看到雙方拉扯
      ，沒有看到出拳毆打，拉扯的情形就是潘明原去拉吳汯駖
      的手，但沒有看到潘明原壓制吳汯駖的手後，讓潘嘉慶及
      潘秋霜毆打。刀子是潘明原奪下的，然後我才將他們4人
      隔開，我只有看到潘明原用手緊抓吳汯駖的手，沒有看到
      擊拳或是用腳去踹吳汯駖等語（見原審卷第53頁反面至54
      頁反面）。
    (六)證人即被告潘明原之妻林淑貞於原法院審理時證稱：那時
      我在我們家門口，看到我丈夫為了要防止吳汯駖他拿刀子
      ，所以就用手緊握吳汯駖拿刀的那隻手，我沒有看到潘明
      原打吳汯駖。潘明原手握吳汯駖的手時，潘嘉慶是在打吳
      汯駖，我有叫他不要打吳汯駖，潘秋霜部分我沒有看到。
      後來吳中天叫我們叫警察的時候，潘明原把刀子奪下，當
      時警察還沒有到，大約過5分鐘警察才到，警察來時，我
      們就將刀子交給吳中天。潘明原當時是背對著吳汯駖，他
      是為了要把吳汯駖的刀子拿下云云（見原審卷第55頁反面
      至56頁反面）。
    (七)證人即被告潘明原之女潘秋蓉於原法院審理時證稱：潘明
      原沒有打吳汯駖，當時潘明原只是要把吳汯駖的刀子拿下
      ，當時我有看到吳汯駖有拿刀，並掐著潘秋霜的脖子，潘
      嘉慶則是在後面要幫潘秋霜，那時潘嘉慶也是要阻止吳汯
      駖拿刀子。警察來之後刀子才被奪下，警察來之前，吳汯
      駖好像都還是拿著刀子。潘明原抓住吳汯駖的手，潘嘉慶
      當時好像有扭打，應該是同時的事情，他們3人有發生肢
      體接觸等語（見原審卷第57頁反面至58頁反面）。
    (八)綜觀上揭證言相互勾稽，告訴人吳汯駖、同案被告潘嘉慶
      、潘秋霜、證人等就吳汯駖於案發時確有手持水果刀1把
      ，及被告潘明原並未直接動手毆打吳汯駖，且有因欲奪刀
      而抓住吳汯駖各情節均大致相符，應堪信為真實。至於吳
      汯駖提出之98年12月24日仁愛醫院診斷證明書1紙，僅得
      證明吳汯駖於上揭時、地受有傷害，尚不足執以證明該傷
      害必係被告潘明原所致。
    (九)再本件應探究者，係被告潘明原主觀上究係基於傷害之犯
      意，強行壓制吳汯駖以使潘嘉慶、潘秋霜便於毆打吳汯駖
      ，抑或因擔心潘嘉慶、潘秋霜遭刀刃所傷，故僅有奪刀之
      行為。查：觀諸告訴人吳汯駖、同案被告潘嘉慶、潘秋霜
      、證人等上揭證言，除告訴人吳汯駖證稱：被告潘明原於
      奪下刀子，仍有架住伊讓潘嘉慶、潘秋霜毆打等語外，其
      餘同案被告、證人等均證稱僅有目睹被告潘明原有奪刀之
      舉，並未提及其有何於奪刀後仍壓制吳汯駖以使潘嘉慶、
      潘秋霜毆打之情。又告訴人吳汯駖所稱：係潘明原先出來
      ，伊才返家取出刀子云云，亦顯與同案被告潘嘉慶、潘秋
      霜、證人陳淑女之證述不符，足認告訴人吳汯駖此部分之
      證言，顯有瑕疵，自難遽信為真。再參以被告潘明原與潘
      嘉慶、潘秋霜份屬父子、父女之至親關係，其見潘嘉慶、
      潘秋霜正與手持刀刃之吳汯駖發生衝突，縱因欲奪刀而有
      拉扯吳汯駖之行為，亦難認其主觀上有何傷害他人身體之
      犯意可言，因認被告潘明原上揭辯詞，尚有所憑，應堪採
      信。
    (十)綜上所陳，公訴人所指被告潘明原壓制告訴人吳汯駖，再
      由潘嘉慶、潘秋霜毆打等情，除告訴人吳汯駖之指訴外，
      尚乏其餘補強證據，揆諸上揭判例意旨，自難僅憑告訴人
      吳汯駖之單一指訴，遽為被告有罪之判斷。
  四此外，復查無其他積極證據足以證明被告潘明原有何公訴意
    旨所指之傷害犯行，揆諸上揭說明，自屬不能證明被告潘明
    原犯罪。原審因之為被告潘明原無罪之判決，核無不合。公
    訴人之上訴，並未提出新事証，仍執被告潘明原及同案被告
    之片段陳述，推測被告潘明原主觀上應有幫助同案被告潘嘉
    慶、潘秋霜毆打告訴人之不確定故意，認被告潘明原應成立
    普通傷害罪，據以指摘原判決此部分不當，為無理由，其上
    訴應予駁回。
肆、退併辦部分：
  一臺灣板橋地方法院檢察署檢察官100年度偵字第2943號併案
    意旨略以：被告吳汯駖基於恐嚇之犯意，於98年12月24日
    23時許，在臺北縣板橋市○○街176之3號5樓樓梯間，持自
    其家中取出之刀子1把，對潘秋霜揮舞時恫稱：要殺死妳等
    語，以加害潘秋霜生命之事恐嚇潘秋霜，致生危害於潘秋霜
    之安全。核被告所為，係犯刑法第305條之恐嚇罪嫌。敘明
    併辦理由：被告前因傷害等案件，業經本署以99年度偵字第
    15192號提起公訴、臺灣板橋地方法院以99年度易字第2622
    號判決，有起訴書影本、判決書在卷足憑，然被告已提出上
    訴，故上開判決尚未確定，亦有本署公務電話紀錄單在卷可
    參。查上開判決意旨關於被告部分之(三)曾提及：被告返回住
    處取出水果刀1把，先因不願交出刀子而與告訴人拉扯，期
    間並毆打告訴人等語，則被告揮舞刀子同時恐嚇告訴人甚明
    ，是本件與前案乃同一被告所涉於同一時、地犯恐嚇及傷害
    等罪嫌，具想像競合犯關係，係同一案件，為前開案件起訴
    效力所及，自應移請併案審理等語。
  二經查：本件起訴書起訴被告吳汯駖所涉傷害罪部分，前經臺
    灣板橋地方法院判處「拘役伍拾日，如易科罰金，以新臺幣
    壹仟元折算壹日」；嗣被告吳汯駖雖曾提起上訴，惟其後復
    於100年4月14日撤回上訴，是本件關於吳汯駖部分已然確定
    ，移送併辦部分本院自無從併予審理，而應退回由原檢察署
    檢察官另為適法之處置。
據上論斷，應依刑事訴訟法第369條第1項前段、第364條、第299
條第1項前段、第368條，刑法第28條、第277條第1項、第41條第
1項前段，刑法施行法第1條之1第1項、第2項前段，判決如主文
。
本案經檢察官彭南雄到庭執行職務。
中    華    民    國   100    年    5     月    5     日
                  刑事第三庭    審判長法  官  陳博志
                                      法  官  許文章
                                      法  官  陳德民
以上正本證明與原本無異。
不得上訴。
                                      書記官  蘇信瑋
中    華    民    國   100    年    5     月    5     日
附錄本案論罪科刑法條全文：
中華民國刑法第277條
（普通傷害罪）
傷害人之身體或健康者，處 3 年以下有期徒刑、拘役或 1 千元
以下罰金。
犯前項之罪因而致人於死者，處無期徒刑或 7 年以上有期徒刑
；致重傷者，處 3 年以上 10 年以下有期徒刑。
中華民國刑法第309條
（公然侮辱罪）
公然侮辱人者，處拘役或 3 百元以下罰金。
以強暴犯前項之罪者，處 1 年以下有期徒刑、拘役或 5 百元以
下罰金。